【裁判字號】    98,再,15
【裁判日期】    981112
【裁判案由】    再審之訴
【裁判全文】
臺灣板橋地方法院民事判決                98年度再字第15號
再審原告    乙○（原名陳良志）.
再審被告    甲○○
                        樓
上列當事人間請求再審之訴事件，再審原告對於民國98年8 月27
日本院所為97年度訴字第772 號確定判決，提起再審之訴，本院
判決如下：
    主  文
再審之訴駁回。
訴訟費用由再審原告負擔。
    理  由
一、按再審之訴，應於30日之不變期間內提起。前項期間，自判
    決確定時起算，判決於送達前確定者，自送達時起算；其再
    審理由發生或知悉在後者，均自知悉時起算。但自判決確定
    後已逾5 年者，不得提起。民事訴訟法第500 條第1 項、第
    2 項定有明文。查本件原判決於98年9 月1 日送達再審原告
    ，同年月23日確定，再審原告於同年10月12日提起本件再審
    之訴，程序上合於上開規定，合先說明。
二、再審原告主張：原確定判決適用法規顯有錯誤，而有民事訴
    訟法第496 條第1 項第1 款之再審理由，因原確定判決認：
    再審原告代訴外人劉錫珠清償負欠再審被告之借款債務後，
    係得於清償之限度內，以自己之名義，代位行使再審被告對
    劉錫珠之權利，請求劉錫珠清償債務（因劉錫珠已死亡，且
    本院94年度執公字第34747 號強制執行事件拍賣後，再審被
    告有分配款），並認再審原告與再審被告間亦無借貸關係或
    其他契約關係存在... 等語。惟民法第312 條於民國88年以
    後，已將代位求償改為「清償承受」，故原確定判決顯有引
    用法規錯誤等語，並聲明：(一)原確定判決廢棄。(二)再審被告
    應將分配款新台幣（下同）475,131 元債權移轉給再審原告
    。(三)再審訴訟費用由再審被告負擔。
三、按「有下列各款情形之一者，得以再審之訴對於確定終局判
    決聲明不服。但當事人已依上訴主張其事由或知其事由而不
    主張者，不在此限：(一)適用法規顯有錯誤。... 」民事訴訟
    法第496 條第1 項第1 款定有明文。此所謂適用法規顯有錯
    誤，係指確定判決所適用之法規，顯然不合於法律規定，或
    與司法院現尚有效及大法官會議之解釋，或本院現尚有效之
    判例顯有違反，或消極的不適用法規，顯然影響裁判者而言
    。並不包括認定事實錯誤、取捨證據失當、判決不備理由及
    在學說上諸說併存致發生法律見解歧異等情形在內（最高法
    院71年台再字第210 號判例意旨、90年度台再字第27號、86
    年度台再字第102 號裁判意旨參照）。
四、經查：原確定判決係認定：「雖訴外人劉錫珠負欠被告之70
    萬元借款債務已由原告代為清償，然原告依民法第312 條、
    第478 條及債務不履行之法律關係請求被告給付475,131元
    及不足額2,294,476 元之債權移轉與原告，並無理由：1.按
    債之清償，得由第三人為之；就債之履行有利害關係之第三
    人為清償者，於其清償之限度內承受債權人之權利，民法第
    311 條前段及第312 條前段分別定有明文。依上開規定，就
    債之履行有利害關係之第三人為清償者，係得於其清償之限
    度內承受債權人之權利，亦即得按其清償之限度，就債權人
    之權利，以自己之名義，代位行使，向債務人請求清償。是
    原告代訴外人劉錫珠清償負欠被告之借款債務後，係得於清
    償之限度內，以自己之名義，代位行使被告對劉錫珠之權利
    ，請求劉錫珠清償債務；並非謂原告得請求債權人即被告清
    償債務。故原告依民法第312 條規定，請求被告將其參與分
    配獲分配之金額475,131 元給付原告，及不足額2,294,476
    元之債權讓予原告，自無理由。而兩造間亦無借貸關係或其
    他契約關係存在，原告依民法第478 條及債務不履行之法律
    關係請求被告給付上開分配款及讓與不足額之債權予原告，
    亦無理由。2.原告既得於清償限度內承受債權人即被告之權
    利，則原告或可於本院上開拍賣抵押物強制執行事件中行使
    代位權，以自己之名義聲明參與分配，並就准被告參予分配
    之分配表聲明異議或提出分配表異議之訴，以資救濟，並此
    敘明。」。
五、按88年4 月21日修正前民法第312 條規定：「就債之履行有
    利害關係之第三人為清償者，得按其限度，就債權人之權利
    ，以自己之名義，代位行使。但不得有害於債權人之利益。
    」88年4 月12日修正後民法第312 條規定：「就債之履行有
    利害關係之第三人為清償者，於其清償之限度內承受債權人
    之權利，但不得有害於債權人之利益。」。其修正理由為：
    「為避免與第242 條代位權之意義混淆，爰參照第281 條第
    2 項及第749 條規定之體例。」為上開文字之修正，是修正
    後之條文原無變更原有規定內容之意旨，且修正後之文字更
    能表現有利害關係之第三人清償之效力係採法定債權移轉之
    見解，即該第三人為清償後，原債權及其從屬之擔保權，無
    待乎原債權人之移轉，因法律之規定當然移屬於該第三人，
    該第三人即得按其限度，居於債權人之地位，逕以自己名義
    行使債權人之權利，是原債權人並不負何移轉之義務，有最
    高法院85年度台上字第2180號、84年度台上字第1688號裁判
    要旨可資參照。次按給付之訴，原告須對被告有私法上之請
    求權存在，而被告對於原告有給付之義務，原告之訴權始克
    成立。否則，不得提起給付之訴。本件再審原告於其清償之
    限度內，原債權及其從屬之擔保權既已當然移屬再審原告，
    原債權人即再審被告對再審原告並無移轉之義務，則再審原
    告訴請再審被告將系爭分配款債權475,131 元移轉予再審原
    告，自無理由。因此，原確定判決已認定再審原告主張其已
    代訴外人劉錫珠清償負欠再審被告70萬元借款債務為可採，
    並敘明再審原告清償後，依民法第312 條規定，僅得於清償
    之限度內承受原債權人即再審被告之權利，即得以自己之名
    義向債務人劉錫珠請求清償，而不得依民法第312 條、第47
    8 條及債務不履行之法律關係，請求再審被告將參予分配之
    分配款475,13 1元給付或移轉予再審原告，於法並無違誤，
    自無何適用法規顯有錯誤之情形。是再審原告主張原確定判
    決顯有適用法規錯誤，而有民事訴訟法第496 條第1 項第1
    款再審事由云云，殊乏憑據，顯無理由。
六、按「再審之訴顯無再審理由者，得不經言詞辯論，以判決駁
    回之。」，民事訴訟法第502 條第2 項定有明文。經查，本
    件再審原告所提本件再審之訴，為顯無理由，已如前述，爰
    依前揭法條規定，不經言詞辯論，逕以判決駁回再審原告之
    再審之訴。
七、依民事訴訟法第502 條第2 項、第78條，判決如主文。
中    華    民    國    98    年    11    月    12    日
                  民事第一庭    法  官  黃信樺
以上正本係照原本作成。
如對本判決上訴，須於判決送達後20日內，向本院提出上訴狀。
中  華  民  國    98    年    11    月    12    日
                            書記官  李佳靜


司法院資訊處製作；財團法人民間司法改革基金會備份。
